臺灣高等法院刑事判決
109年度上訴字第61號
上  訴  人  
即  被  告  賴貞國  



上列上訴人因毒品危害防制條例案件，不服臺灣士林地方法院10
8年度審訴字第302號，中華民國108年10月31日第一審判決（起
訴案號：臺灣士林地方檢察署108年度毒偵字第676號），提起上
訴，本院判決如下：
    主  文
原判決撤銷。
乙○○施用第一級毒品，累犯，處有期徒刑柒月。
扣案之海洛因貳包（驗餘總淨重：貳點參陸公克）、包裝袋貳只
均沒收銷燬之。
    事  實
一、乙○○明知海洛因屬毒品危害防制條例第2 條第2 項第1 款
    所定之第一級毒品，不得非法施用、持有，仍基於施用第一
    級毒品海洛因（下稱海洛因）之犯意，於民國108年3月22日
    晚間7時許，在桃園市大溪區埔頂路附近，施用第一級毒品
    海洛因。嗣於108年3月22日晚間10時50分許，在臺北市○○區
    ○○路00號前，因行跡可疑而為警攔檢盤查，乙○○乃於有偵查
    犯罪權限之員警發覺其為犯人前，主動交出第一級毒品海洛
    因2 包（驗前總淨重：2.37公克，驗餘總淨重：2.36公克，
    均當場扣案），向員警自首，而接受裁判，並經徵得乙○○同
    意，採集其尿液送檢驗後，結果呈嗎啡（施用海洛因經水解
    代謝呈嗎啡反應）陽性反應。
二、案經臺北市政府警察局北投分局報告臺灣士林地方檢察署偵
    查起訴。
    理  由
壹、程序部分
一、本件起訴合法：
　㈠按觀察、勒戒或強制戒治執行完畢釋放後，5 年內再犯第10
    條之罪者，檢察官或少年法院（地方法院少年法庭）應依法
    追訴或裁定交付審理，毒品危害防制條例第23條第2 項定有
    明文。又毒品危害防制條例第20條、第23條將施用毒品之刑
    事處遇程序，區分為「初犯」及「5 年內再犯」、「5 年後
    再犯」。依其立法理由之說明：「初犯」，經觀察、勒戒或
    強制戒治後，應為不起訴處分或不付審理之裁定；經觀察、
    勒戒或強制戒治執行完畢釋放後，「5 年內再犯」者，因其
    再犯率甚高，原實施之觀察、勒戒及強制戒治既已無法收其
    實效，爰依法追訴或裁定交付審理。至於經觀察、勒戒或強
    制戒治執行完畢釋放後，「5 年後再犯」者，前所實施之觀
    察、勒戒或強制戒治已足以遮斷其施用毒品之毒癮，為期自
    新及協助其斷除毒癮，仍適用「初犯」規定，先經觀察、勒
    戒或強制戒治之程序。從而，依修正後之規定，僅限於「初
    犯」及「5 年後再犯」2 種情形，始應先經觀察、勒戒或強
    制戒治程序。倘被告於5 年內已再犯，經依法追訴處罰，縱
    其第3 次（或第3 次以上）再度施用毒品之時間，在初犯經
    觀察、勒戒或強制戒治執行完畢釋放5 年以後，已不合於「
    5年後再犯」之規定，且因已於「5年內再犯」，顯見其再犯
    率甚高，原實施觀察、勒戒或強制戒治，已無法收其實效，
    即應依該條例第10條處罰（最高法院95年第7 次及97年第5 
    次刑事庭會議決議參照）。
　㈡經查：①上訴人即被告前於87年間因施用毒品案件，經臺灣桃
    園地方法院（下稱桃園地院）裁定送觀察、勒戒後，因認無
    繼續施用毒品之傾向，於87年8 月11日釋放出所，並經桃園
    地院以87年度易字第1366號判決判處免刑確定；②復於前揭
    觀察、勒戒釋放後5 年內之89年間因施用毒品案件，經送觀
    察、勒戒後，由桃園地院以89年毒聲字第3396號刑事裁定令
    入戒治處所施以強制戒治1年，自89年5月22日起執行，嗣經
    桃園地院以89年度毒聲字第6922號刑事裁定停止強制戒治，
    所餘戒治期間付保護管束，再經桃園地院以90年度毒聲更字
    第19號刑事裁定撤銷停止戒治，令入戒治處所施以強制戒治
    ，至92年9月4日戒治期滿釋放出所，並經桃園地院以89年度
    桃簡字第870號刑事簡易判決判處有期徒刑5月確定；③另又
    於90年間再犯施用毒品案件，經桃園地院以92年度簡字第24
    號判決判處有期徒刑6月確定；④復因製造毒品、施用毒品案
    件，經桃園地院以94年重訴字第4號判決分別處有期徒刑7年
    6月、8月，應執行有期徒刑8年，上訴後，經本院以96年度
    上更二字第383號判決處有期徒刑7年5月確定，此有本院被
    告前案紀錄表在卷可按。本件被告遭查獲施用第一級毒品海
    洛因之時間，雖距其觀察、勒戒執行完畢後已逾5 年，惟其
    曾於觀察勒戒執行完畢釋放後5 年內，已再犯施用毒品案件
    ，被告本次同時施用第一毒品海洛因之行為，已係3犯以上
    ，自應依法追訴審理。 
二、證據能力：
　　本判決以下所引用之非供述證據，均與本件事實具有自然關
    聯性，又查無事證足認有違背法定程序或經偽造、變造所取
    得等證據排除之情事，復經依刑事訴訟法第164 條、第 165
    條踐行物證、書證之調查程序，檢察官、被告亦均不爭執，
    認均有證據能力。
貳、實體部分
一、認定事實所憑證據及理由：
  ㈠上開犯罪事實，迭據被告於警詢、原審與本院審理時均坦承
    不諱（見臺灣士林地方檢察署108年度毒偵字第676號卷〈下
    稱偵卷〉第15-16、原審法院108年度審訴字第302號卷〈下稱
    原審卷〉第84頁、本院卷第80頁）。又被告於108年3月23日
    同意經警採取其尿液送檢驗結果，檢出嗎啡陽性反應（即施
    用海洛因經水解後代謝呈嗎啡反應）乙節，有臺灣尖端先進
    生技醫藥股份有限公司於108年4月9日出具之濫用藥物檢驗
    報告、臺北市政府警察局偵辦毒品案件尿液檢驗委驗單各1 
    份在卷可稽（見偵卷第115、119頁）。扣案粉末2包，經送
    法務部調查局濫用藥物實驗室以氣相層析質譜儀法檢驗結果
    ，檢出第一級毒品海洛因成分，有法務部調查局濫用藥物實
    驗室108年4月29日調科壹字第10823008750號鑑定書1份在卷
    足證（見偵卷第129頁）；復有臺北市政府警察局北投分局
    搜索扣押筆錄、扣押物品目錄表、北投分局光明派出所刑案
    照片7張、台北市政府警察局北投分局扣押物品清單各1份、
    扣案之海洛因2包照片1張（見偵卷第27-29、33、35-41、12
    1、127頁）在卷可佐。足見被告自白與事實相符，洵足憑採
    。
  ㈡綜上，本件事證明確，被告犯行堪以認定，應依法論科。
二、論罪及刑之加重減輕：
　㈠海洛因為毒品危害防制條例第2 條第2 項第1 款所規定之第
    一級毒品。是核被告所為，係犯毒品危害防制條例第10條第
    1 項之施用第一級毒品罪。被告持有毒品之低度行為，為施
    用之高度行為所吸收，不另論罪。
　㈡按刑法第47條第1 項規定：「受徒刑之執行完畢，或一部之
    執行而赦免後，5 年以內故意再犯有期徒刑以上之罪者，為
    累犯，加重本刑至二分之一。」有關累犯加重本刑部分，不
    生違反憲法一行為不二罰原則之問題。惟其不分情節，基於
    累犯者有其特別惡性及對刑罰反應力薄弱等立法理由，一律
    加重最低本刑，於不符合刑法第59條所定要件之情形下，致
    生行為人所受之刑罰超過其所應負擔罪責之個案，其人身自
    由因此遭受過苛之侵害部分，對人民受憲法第8 條保障之人
    身自由所為限制，不符憲法罪刑相當原則，牴觸憲法第23條
    比例原則。於此範圍內，有關機關應自本解釋公布之日起2
    年內，依本解釋意旨修正之。於修正前，為避免發生上述罪
    刑不相當之情形，法院就該個案應依本解釋意旨，裁量是否
    加重最低本刑（司法院釋字第775 號解釋意旨參照）。查：
    被告前因施用毒品案件，經臺灣桃園地方法院以104 年度審
    訴字第1597號判決判處有期徒刑8 月、3 月確定；又因施用
    毒品案件，經臺灣桃園地方法院以105 年度審訴字第378 號
    判決判處有期徒刑11月確定；上開2 案嗣經臺灣桃園地方法
    院以105 年度聲字第4466號裁定合併定應執行刑為有期徒刑
    1 年7 月確定，於106 年10月30日縮短刑期假釋出監並付保
    護管束，於107 年3 月28日保護管束期滿假釋未經撤銷，視
    為執行完畢等情，有本院被告前案紀錄表在卷可佐，被告於
    受上開有期徒刑執行完畢後5 年內，故意再犯本案有期徒刑
    以上之罪，已符刑法第47條第1 項之累犯要件，依司法院釋
    字第775號解釋意旨，為避免發生罪刑不相當之情形，法院
    應就個案裁量是否加重最低本刑，本院審酌被告屢因施用毒
    品案件經法院判處罪刑在案，與本案施用毒品之犯行，罪名
    、犯罪類型俱屬相同，犯罪手法亦相似，且其於執行同質性
    犯罪之刑罰完畢後5 年內，足徵其就此類犯行之刑罰反應力
    甚為薄弱，猶有矯正之必要性，並參酌毒品危害防制條例具
    有防制毒品氾濫、維護國民身心健康等重要公共法益之立法
    目的，因認依刑法第47條累犯加重之規定，並無罪刑不相當
    之情事，爰依法加重其刑。
　㈢按刑法上所謂自首，乃犯人在犯罪未發覺前，向該管公務員
    自行申告犯罪事實而受裁判之謂。所謂「發覺」，固非以有
    偵查犯罪權限之機關或人員確知其人犯罪無誤為必要，而於
    對其發生嫌疑時，即得謂為已發覺，但此項對犯人之嫌疑，
    仍須有確切之根據得合理之可疑者，始足當之，若單純主觀
    上之懷疑，要不得謂已發生嫌疑。至如何判斷「有確切之根
    據得合理之可疑」與「單純主觀上之懷疑」，主要區別在於
    有偵查犯罪權限之機關或人員能否依憑現有尤其是客觀性之
    證據，在行為人與具體案件之間建立直接、明確及緊密之關
    聯，使行為人犯案之可能性提高至被確定為「犯罪嫌疑人」
    之程度。換言之，有偵查犯罪權限之機關或人員尚未發現犯
    罪之任何線索或證據，僅憑其工作經驗或蛛絲馬跡（如見行
    為人有不正常神態、舉止等）等情況直覺判斷行為人可能存
    在違法行為，即行為人之可疑非具體且無客觀依據，無從與
    具體犯罪案件聯繫；或於犯罪發生後，前揭有偵查犯罪權限
    機關或人員雖根據已掌握之線索發現行為人之表現或反應異
    常，引人疑竇，惟尚不足通過現有證據確定其為犯罪嫌疑人
    ，即對行為人可疑雖已有一定之針對性或能與具體案件聯繫
    ，惟此關聯仍不夠明確，尚未達到將行為人鎖定為犯罪嫌疑
    人並進而採取必要作為或強制處分之程度。此時，上開 2 
    種情況仍僅止於「單純主觀上之懷疑」，尚不得謂為「已發
    覺」（最高法院108年台上字第3146號、108年台上字第 105
    3 號刑事判決意旨參照）。經查：證人即盤查之員警甲○○於
    本院審理中證稱：於執行臨檢勤務期間，在轄區巡邏，因該
    處（按：即臺北市○○區○○路00號）為其轄區巡邏點，剛好看
    到被告在附近徘徊因而上前盤查，盤查時因見被告手插在口
    袋，故詢問被告身上有無帶違禁物品，若有就自己拿出來；
    會盤查被告係因其有閃的動作，且該處為毒品查獲頻率高，
    主要是因於該處深夜出沒者即會加強盤查詢問，並未有人檢
    舉如被告之面貌形象、身材之人有吸毒之嫌疑，亦無具體事
    證認被告有犯罪嫌疑等語（見本院卷第75-76頁）。綜觀證
    人即員警甲○○所述，被告受員警甲○○盤查之原因為被告有「
    閃」之舉止，且被告所在之處即臺北市○○區○○路00號為毒品
    查獲頻率高，該轄區員警針對深夜出沒於該處之人會加強盤
    查，是員警甲○○僅憑被告形跡可疑等情況直覺判斷行為人可
    能存在違法行為，而僅屬單純主觀上之懷疑；證人甲○○亦證
    稱並無人檢舉如被告之面貌形象、身材之人有吸毒之嫌疑，
    亦無具體事證認被告有犯罪嫌疑，是難認有偵查犯罪權限機
    關或人員已發覺被告有施用毒品之犯行。證人即員警甲○○並
    證稱：在我問被告身上有何東西，有的話就交出來，被告聽
    完後就自己交出身上之毒品等語（見本院卷第76頁），是足
    徵被告係於員警發覺其違反毒品危害防制條例罪嫌前，向員
    警自行申告有違反毒品危害防制條例之犯罪事實，被告復於
    警詢時供稱：員警要檢查我身上有無攜帶違禁物品，於是我
    從左邊外套口袋拿出海洛因2小包，這兩小包是我自己要用
    來吸食的等語（見偵卷第15頁），斯時員警始知悉被告涉嫌
    施用第一級毒品海洛因之犯行，且被告於偵審中皆對涉犯施
    用第一級毒品犯行坦承不諱，足見被告有願受裁判之意，是
    被告符合刑法第62條自首之要件，爰依法減輕其刑。
　㈣被告另辯稱：本案應有刑法第59條之適用云云，然按犯罪之
    情狀顯可憫恕，認科以最低度刑仍嫌過重者，得酌量減輕其
    刑，為刑法第59條所明定。又刑法第59條規定犯罪情狀可憫
    恕者，得酌量減輕其刑，固為法院依法得自由裁量之事項，
    然非漫無限制，必須犯罪另有特殊之原因與環境，在客觀上
    足以引起一般同情，認為即予宣告法定低度刑期尤嫌過重者
    ，始有其適用。是為此項裁量減刑時，必須就被告全部犯罪
    情狀予以審酌在客觀上是否有足以引起社會上一般人之同情
    ，而可憫恕之情形，始稱適法。蓋此旨在避免嚴刑峻罰，法
    內存仁，俾審判法官得確實斟酌個案具體情形，妥適裁量，
    務期裁判結果，臻致合情、合理、合法之理想。本件被告已
    多次犯施用毒品犯行，猶仍未悔改，在客觀上均無任何足以
    引起一般同情之事由存在，且本件依刑法第62條規定減輕其
    刑後，更無情輕法重、顯可憫恕之特別情狀，難認應適用刑
    法第59條規定酌減其刑，是被告上開所辯，難認可採。
　㈤被告於108年3月22日施用第一級毒品案件，有前開刑之加重
    與減刑規定之適用，故依刑法第71條第1項先加後減之。
三、撤銷改判之理由：
　㈠原審審理後，認被告犯罪事證明確，予以論罪科刑，固非無
    見，惟查：證人即盤查之員警甲○○於本院證述，被告受其盤
    查係因被告所在之處即臺北市○○區○○路00號為毒品查獲頻率
    高，該轄區員警針對深夜出沒於該處之人會加強盤查，且被
    告有「閃」之舉止，是員警甲○○僅具單純主觀上之懷疑；且
    證人甲○○亦證稱無人檢舉如被告之面貌形象、身材之人有吸
    毒之嫌疑，亦無具體事證認被告有犯罪嫌疑，是難認有員警
    已發覺被告涉嫌施用毒品。又由證人甲○○於本院審理中之證
    述可知，被告於員警詢問身上是否有攜帶違禁物時，被告即
    從左邊外套口袋拿出海洛因2小包，是原判決認被告係同意
    搜索後，始將所持有之海洛因2小包交出，容有誤會，且足
    徵被告係於員警發覺其涉嫌違反毒品危害防制條例前，即向
    員警自行申告施用有違反毒品危害防制條例之犯罪事實；另
    被告復於警詢供稱於盤查時主動交出海洛因2小包係供己施
    用，員警始知悉被告涉嫌施用第一級毒品海洛因之犯行，被
    告就施用第一級毒品犯行於偵審中均供承不諱而有願受裁判
    之意，故被告符合刑法第62條自首之要件。從而，原判決以
    被告經同意搜索即為警扣得疑似海洛因之粉末2包，員警客
    觀上已掌握具體事證，合理懷疑被告有施用海洛因故員，故
    員警已發覺其涉嫌施用毒品犯行，而難認被告已符合自首之
    要件，容有未洽。被告上訴意旨略以本件被告有刑法第59條
    之適用且符合自首之要件等語，就適用刑法第59條之部分，
    難認有理由，業經本院指駁如前，詳如前述；而就被告主張
    其符合自首之要件部分，為有理由，已如前述，原判決既有
    上開可議之處，自應由本院撤銷改判。
　㈡爰以行為人責任為基礎，並審酌被告曾因施用毒品犯行，多
    次經戒毒處遇及法院判刑，猶未能自新、戒斷毒癮，漠視法
    令禁制而犯本罪，惟其施用毒品所生危害乃自戕身心健康為
    主，對於他人生命、身體、財產等法益，尚無明顯而重大之
    實害，復衡酌被告自陳其為國中畢業之智識程度、入監前從
    事開發公司、月薪約新臺幣5 萬元、單身、尚有1 名子女待
    其扶養之家庭生活經濟狀況（見原審卷第86頁），暨其自首
    且犯後坦認犯行之態度等一切情狀，量處如主文所示之刑，
    以示懲儆。
四、沒收：
　　扣案粉末檢品2 包（驗前總淨重：2.37公克，驗餘總淨重：
    2.36公克），經送法務部調查局濫用藥物實驗室以氣相層析
    質譜儀法檢驗結果，檢出第一級毒品海洛因成分，已如前述
    ，不問屬於犯罪行為人與否，應依毒品危害防制條例第18條
    第1 項前段之規定，諭知沒收銷燬之；又因以現今所採行之
    鑑驗方式，包裝袋仍會殘留微量毒品而無法將之完全析離，
    應概認屬毒品之部分，一併予以沒收，至採樣鑑驗部分，既
    已驗畢用罄而滅失，自無庸再予宣告沒收。
據上論斷，應依刑事訴訟法第369條第1項前段、第364條、第299
條第1項前段，毒品危害防制條例第10條第1項、第18條第1項前
段、刑法第11條、第47條第1項、第62條、第71條第1項，判決如
主文。
本案經檢察官吳昭瑩提起公訴，檢察官何嘉仁到庭執行職務。
中　　華　　民　　國　 109　　年　　2 　　月　　11　　日
                  刑事第四庭    審判長法　官  陳筱珮
                                      法　官  陳玉雲
                                      法　官  邱滋杉
以上正本證明與原本無異。
如不服本判決，應於收受送達後20日內向本院提出上訴書狀，其
未敘述上訴之理由者並得於提起上訴後20日內向本院補提理由書
（均須按他造當事人之人數附繕本）「切勿逕送上級法院」。
                                      書記官  陳淑婷
中　　華　　民　　國　　109 　年　　2 　　月　　12　　日

附錄：本案論罪科刑法條全文
毒品危害防制條例第10條
施用第一級毒品者，處 6 月以上 5 年以下有期徒刑。
施用第二級毒品者，處 3 年以下有期徒刑。